ACORDAO-COMPLETO-2329028

ACÓRDÃO 1931/2019 ATA 7/2019 - SEGUNDA CÂMARA

VISTOS, relatados e discutidos estes autos referentes a concessão de aposentadorias emitidas pelo Departamento de Polícia Federal em favor de Edzalvo Antonio da Silva Dias (XXX.990.755-XX) e Gabriel Collatusso (XXX.403.629-XX) .
ACORDAM os Ministros do Tribunal de Contas da União, reunidos em Sessão da 2ª Câmara, diante das razões expostas pelo Relator, e com fundamento no art. 71, inciso III, da Constituição Federal e nos arts. 1º, inciso V, 39, inciso II, e 45 da Lei 8.443/1992, e art. 262 do Regimento Interno do TCU, em:
9.1. considerar legal e determinar o registro do ato em favor de Edzalvo Antonio da Silva Dias;
9.2. considerar ilegal o ato de aposentadoria de Gabriel Collatusso, negando-se o respectivo registro;
9.3. dispensar a devolução dos valores indevidamente recebidos até a data em que o Departamento de Polícia Federal tiver ciência desta decisão, com base no Enunciado 106 da Súmula da Jurisprudência do TCU;
9.4. determinar ao Departamento de Polícia Federal que:
9.4.1. faça cessar, a partir da ciência do presente acórdão, os pagamentos decorrentes do ato considerado ilegal, sob pena de responsabilidade solidária da autoridade administrativa omissa, comunicando ao TCU, no prazo de quinze dias, as providências adotadas nos termos dos arts. 45 da Lei 8.443/1992, 262, caput, do RI/TCU, 8º, caput, da Resolução TCU 206/2007 e 15, caput, da IN/TCU 55/2007;
9.4.2. na hipótese de haver a comprovação do recolhimento indenizatório da contribuição previdenciária em questão, emita novo ato, submetendo-o ao TCU no prazo de trinta dias;
9.3.3. esclareça ao interessado que a sua aposentadoria poderá prosperar, nos moldes em que foi concedida, mediante o recolhimento da contribuição, de forma indenizada, sobre o período de atividade rural averbado, nos termos do Enunciado 268 da Súmula da Jurisprudência do TCU. Caso não seja essa a opção do interessado, o mesmo deverá retornar à atividade para que complete tempo de serviço suficiente para inativação;
9.3.4. informe ao interessado o teor deste Acórdão, encaminhando ao TCU, no prazo de trinta dias, comprovante de ciência, nos termos do art. 4º, § 3º, da Resolução TCU 170/2004, alertando-o de que o efeito suspensivo proveniente de eventual interposição de recurso junto ao TCU não o exime da devolução de valores indevidamente percebidos após a notificação, em caso de não provimento do recurso;
9.4. enviar cópia deste acórdão aos interessados e à unidade jurisdicionada.

Atos de concessão de aposentadorias emitidas pelo Departamento de Polícia Federal.

Segunda Câmara

Departamento de Polícia Federal.

3. Interessados: Edzalvo Antonio da Silva Dias (XXX.990.755-XX) e Gabriel Collatusso (XXX.403.629-XX).

13.1. Ministros presentes: Ana Arraes (Presidente), Augusto Nardes (Relator), Aroldo Cedraz e Raimundo Carreiro.
13.2. Ministros-Substitutos presentes: Marcos Bemquerer Costa e André Luís de Carvalho.

AUGUSTO NARDES

Adoto como relatório a instrução (peça 18) elaborada pela Secretaria de Fiscalização de Pessoal – Sefip, com a qual se manifestaram de acordo os dirigentes da unidade técnica e o Ministério Público que atua junto ao TCU, com alguns ajustes de forma:
HISTÓRICO
3.	O servidor Edzalvo Antônio da Silva Dias aposentou-se por invalidez, em 28/11/1997, com proventos proporcionais a 21/35 avos, no cargo de auxiliar de escrivão da polícia federal (peça 13) . No ato de aposentadoria constou a averbação de tempo de aluno-aprendiz no total de 3 meses e 13 dias.
4.	O servidor Gabriel Collatusso aposentou-se em 13/7/2000, no cargo de agente da polícia federal, com proventos integrais (peça 13) . No ato de aposentadoria constou a averbação de tempo de aluno-aprendiz no total de 3 meses e 6 dias, bem como de tempo rural no total de 7 anos e 12 dias. 
5.	Esta Secretaria realizou a oitiva dos interessados, por intermédio do órgão gestor, mediante ofícios SEFIP-D/4520, 4520-1 e 4520-2, de 23/10/2012, para que se manifestassem sobre as seguintes irregularidades (peça 7 e 8) :
Interessado (a) : GABRIEL COLLATUSSO (CPF: XXX.403.629-XX) 
Irregularidade (s) : a)  inclusão irregular de 3 meses e 6 dias no tempo de serviço contado para aposentadoria, de tempo como aluno-aprendiz, sem atender aos requisitos constantes do subitem 9.3 Acórdão 2024/2005-TCU-Plenário, maculando o ato de concessão; b)  Contagem irregular de 7 anos e 12 dias de tempo de serviço rural, sem comprovação do recolhimento das contribuições previdenciárias referentes ao período averbado, maculando o ato de concessão de aposentadoria.
Interessado (a) : EDZALVO ANTONIO DA SILVA DIAS (CPF: XXX.990.755-XX)  
Irregularidade (s) : a)  inclusão irregular de 3 meses e 13 dias no tempo de serviço contado para aposentadoria, de tempo como aluno-aprendiz, sem atender aos requisitos constantes do subitem 9.3 Acórdão 2024/2005-TCU-Plenário, maculando o ato de concessão; b)  Discrepância entre o tempo de serviço informado para a aposentadoria (21 anos, 3 meses e 4 dias) e a soma dos tempos de serviço discriminados (20 anos, 9 meses e 15 dias) ; c)  Pagamento de parcela complementar de subsídio, no valor de R$ 605,95 (ficha financeira SIAPE de agosto de 2012) .
6.	O Departamento de Polícia Federal recebeu a oitiva em 26/10/2012 (peça 9) . O órgão gestor encaminhou a documentação anexada às peças 11 e 12. Os interessados tomaram ciência da oitiva em 8/11/2012 (peça 12, p. 1) . As alegações de defesa Sr. Gabriel Colattusso estão anexadas à peça 10. 
Resposta às oitivas
a) Edzalvo Antônio da Silva Dias
7.	O ofício de oitiva estabeleceu o prazo de 15 dias, a contar do recebimento da notificação, para que o Sr. Edzalvo Antônio da Silva Dias, se assim desejasse, pudesse manifestar-se quanto à irregularidade listada. Até a presente data, o interessado, embora ciente da oitiva, não se manifestou nos autos (peça 8, p. 2, e peça 12, p. 1) .
8.	No ofício de oitiva alertou-se que a questão estava sendo objeto de exame neste Tribunal, o que poderia resultar no julgamento da referida aposentadoria pela ilegalidade. Ressaltou-se também que a não apresentação da referida manifestação, no prazo fixado, não impedirá a apreciação da matéria pelo Tribunal e ensejará o prosseguimento normal do processo em destaque.
9.	Portanto, considerando-se o tempo decorrido desde o recebimento da comunicação por parte do interessado, é de se presumir que ele decidiu não se manifestar nos autos. Dessa maneira, entende-se cabível a análise e apreciação da matéria constante nos presentes autos, considerando-se atendidos os princípios do contraditório e da ampla defesa.
b) Gabriel Colattusso
10.	Em resposta à oitiva, o Sr. Gabriel Collatusso apresentou as seguintes alegações de defesa (peça 10) :
a) informa que houve a inclusão na aposentadoria do tempo de curso profissional na Academia Nacional de Polícia/DPF, no total de 3 meses e 6 dias, com base no artigo 12 da Lei 4.878/1965 c/c com o artigo 195 do Decreto 59.310/1966. Assim, considerou-se o período de frequência no curso de formação profissional da academia de polícia para efeito de aposentadoria e disponibilidade. Tal contagem foi referendada pelo Mandado Coletivo 2000.34.00.003777-6-DF do TRF1, que considerou válido a contagem de tempo ficto para efeito de aposentadoria dos períodos já averbados anteriormente a vigência da EC 20/1998. 
b) alega que deve ser considerado legal o tempo rural de 7 anos e 12 dias, pois laborou em regime de economia familiar antes de 1991, a partir de quando foram instituídas as contribuições sociais desses segurados. A Constituição Federal de 1988 teria reconhecido os trabalhadores que laboraram em regime de economia familiar como segurados obrigatórios da Previdência Social, o que implicou no reconhecimento do tempo de serviço trabalhado antes de 1991, ainda que sem contribuição previdenciária, que só foi instituída a partir daquele ano;
c) invoca o Princípio da Segurança Jurídica que deve prevalecer sobre o da legalidade e a decadência administrativa. Registra que a aposentadoria foi concedida em 2000 e somente em 2012 acusou-se a irregularidade, portanto, há mais de 12 anos após a concessão. Assim, considera equivocado o entendimento dos Tribunais de Contas de que o processo de aposentadoria não se submete aos ditames da Lei 9.784/1999, motivo pelo qual não lhe seria aplicável o prazo decadencial de 5 anos previsto no art. 54 dessa norma;
d) invoca a boa-fé, pois não houve má-fé do recorrente quando requereu o fornecimento da certidão de tempo de serviço ao INSS e a levou ao Departamento de Polícia Federal para averbação de seu tempo de serviço; e
e) por fim, invoca o Princípio da Isonomia, para que seja aplicado o entendimento desse Tribunal proferido no Acórdão 5.269/2010-Primeira Turma que julgou legal, de forma excepcional, aposentadoria com tempo rural sem o respectivo recolhimento das contribuições previdenciárias.
11.	O interessado encaminhou cópia da ação judicial (Apelação/Reexame Necessário 2000.34. 00.003777-6/DF) impetrada, junto ao Tribunal Regional Federal da Primeira Região, pela Associação Nacional dos Policiais Federais (FENAPEF) , na qual se permitiu a averbação dos períodos de frequência aos cursos de formação profissional da academia de polícia para efeito de aposentadoria e disponibilidade (peça 10, p. 7) .
Resposta do Departamento de Polícia Federal
12.	O Departamento de Polícia Federal encaminhou o ofício 489/2013-CRH/DGP/DPF, de 9/5/2013, no qual informou o seguinte (peça 11) :
a) o interessado Gabriel Collatusso averbou o tempo correspondente a 3 meses e 6 dias referente ao Curso de Formação na Academia Nacional de Polícia (ANP) , tendo sido cadastrado no Sisac por equívoco como tempo de serviço de aluno-aprendiz. A averbação de 7 anos e 12 dias de tempo de serviço rural baseou-se no Despacho 738/2013 da Divisão de Estudos, Legislação e Pareceres da Polícia Federal, que considerou que à época da aposentadoria do interessado bastava a certidão emitida pelo INSS para comprovar a atividade rural, sem necessidade do recolhimento das contribuições previdenciárias, pois o período em que o ex-servidor exerceu a atividade rural era anterior à edição da Lei 8.213/1991; e
b) com relação ao ex-servidor Edzalvo Antônio da Silva Dias, informa que o tempo correspondente a 3 meses e 13 dias refere-se ao Curso de Formação na Academia Nacional de Polícia (ANP) , tendo sido cadastrado por equívoco no sistema Sisac como tempo de aluno-aprendiz. Informa que com relação à discrepância entre o tempo de serviço informado para aposentadoria e a soma dos tempos de serviço discriminados foram efetuadas as devidas correções no Sistema Sisac. Quanto à parcela complementar de subsídio no valor de R$ 605,95, encaminhou-se e-mail explicando que está diretamente relacionada ao reajuste salarial concedido à Carreira Policial Federal através da MP 305/2006, convertida na Lei 11.358 de 1996. Quando a remuneração dos policiais foi transformada em subsídio, houve redução de algumas remunerações, sendo necessário complementar o salário dos servidores prejudicados. 
13.	O Departamento de Polícia Federal encaminhou os seguintes documentos:
I) despacho 738/2013 da Divisão de Estudos, Legislação de Pareceres da Polícia Federal, autorizando a averbação do tempo rural (peça 11, p. 3-4, e peça 12, 6-7) ;
II) ação judicial 2004.80.00.004303-4 (0001.0000 1183.2/2009-tipo B) , impetrada pela Associação Nacional dos Policiais Federais (FENAPEF) referente à concessão do percentual de 28,86% (peça 11, p. 7-35) ;
III) mapa de tempo de serviço de Gabriel Collatusso, com a averbação de tempo rural referente ao período de 1/1/1971 a 12/1/1978, e averbação do tempo referente ao curso de formação na Academia Nacional de Polícia referente ao período de 21/7/1980 a 24/10/1980 (peça 12, p. 2-5) ;
IV) certidão emitida pelo emitida pelo INSS para o ex-servidor Gabriel Collatusso, contendo a atividade rural, período de 1/1/1971 a 12/1/1978, porém sem informação sobre o recolhimento das contribuições previdenciárias (peça 12, p. 8-9) ;
V) certificado de reservista de Gabriel Collatusso (peça 12, p. 10-11) ;
VI) mapa de tempo de serviço de Edzalvo Antônio da Silva Dias, sem averbação de tempo de aluno-aprendiz e sim do curso de formação na Academia Nacional de Polícia, referente ao período de 6/3/1978 a 16/6/1978 (3 meses e 13 dias) , e de tempo de serviço exercido na iniciativa privada (peça 12, p. 16-17) ;
VII) Certidão 864/2010 SERES/SAVAL/COEN/ANP, certificando que o Sr. Edzalvo Antônio da Silva Dias frequentou e concluiu o curso de formação de Escrivão da Polícia Federal no período de 6/3/1978 a 16/6/1978 (peça 12, p. 18) ; 
VIII) certidão de tempo de serviço emitida pelo INSS para o ex-servidor Edzalvo Antônio da Silva Dias, com tempo averbado na iniciativa privada, cargo de assistente de advogado, período de 1/5/1976 a 30/1/1978 (peça 12, p. 19) ; 
IX) novo ato Sisac, referente à aposentadoria do Sr. Edzalvo Antônio da Silva Dias, com os tempos de serviço devidamente preenchidos (peça 12, p. 20-23) ; e
X) e-mail explicando que a parcela complementar de subsídio, no valor de R$ 605,95, nos proventos do ex-servidor Edzalvo Antônio da Silva Dias, está diretamente relacionada ao reajuste salarial concedido à Carreira Policial Federal através da MP 305/2006, convertida na Lei 11.358 de 1996. Segundo o órgão gestor, quando a remuneração dos policiais foi transformada em subsídio, houve redução de algumas remunerações, sendo necessário complementar o salário dos servidores prejudicados. Assim, a parcela complementar de subsídio teve a função de cobrir o decréscimo salarial provocado pelo reajuste, pois o servidor não pode ter seu salário diminuído (peça 12, p. 24) .
EXAME TÉCNICO
Análise das alegações de defesa
a) Ato de Edzalvo Antônio da Silva Dias
Tempo de aluno-aprendiz 
14.	Considerando o mapa de tempo de serviço e a certidão emitida pelo INSS referente à aposentadoria do Sr. Edezalvo Antônio da Silva Dias, verifica-se que não houve a averbação de tempo de serviço de aluno-aprendiz (peça 12, p. 16-19) .
15.	O órgão gestor na verdade averbou o tempo de serviço relativo ao curso de formação de Escrivão da Polícia Federal, referente ao período de 6/3/1978 a 16/6/1978, no total de 3 meses e 13 dias.
Percentual de 28,86%
16.	O servidor Edzalvo Antônio da Silva Dias após a concessão da aposentadoria passou a receber rubrica relativa ao percentual de 28,86% (peça 5) . O Departamento da Polícia Federal informou que a rubrica referente ao percentual de 28,86% foi concedida com base no Mandado de Segurança 2004.80.00.004303-4, impetrado pela Federação Nacional dos Policias Federais (peça 11, p. 7-35) .
17.	Cumpre esclarecer que esse percentual se refere à diferença entre o reajuste de remuneração concedido aos servidores civis e aquele concedido, à mesma época, aos servidores militares por meio da Lei 8.622/1993. Na ocasião, os servidores civis foram contemplados com reajuste inferior ao concedido aos militares.
18.	A jurisprudência do TCU nos casos de pagamento destacado do percentual de 28,86% é pacífica no sentido da ilegalidade e da cessação dos pagamentos (Acórdãos 7.837/2013, 2.511/2014, 3.200/2014 e 3.551/2014 da Primeira Câmara e 4.057/2013 e 2.594/2014 da Segunda Câmara, entre outros) .
19.	Em um primeiro momento, inúmeros servidores obtiveram o pagamento do percentual de 28,86% por meio de decisões judiciais favoráveis, como no caso ora tratado. Contudo, a própria Administração, por meio da Medida Provisória 1.704/1998, reeditada pela Medida Provisória 2.169-43/2001, estendeu o reajuste de 28,86% aos servidores públicos civis. 
20.	Destarte, a continuidade do pagamento destacado do índice de 28,86% mesmo após determinada a incorporação desse percentual pela MP 1.704/1998, reeditada pela MP 2.169-43/2001, como ocorre no caso em exame, caracteriza duplicidade de pagamento do índice, contrariando, assim, o princípio do non bis in idem.
21.	Os proventos do ex-servidor Edzalvo Antônio da Silva Dias foram transformados em subsídio, contendo parcela complementar de subsídio decorrente da parcela irregular dos 28,86% (peça 3) .
22.	No entanto, em consulta ao contracheque do ex-servidor, verifica-se que atualmente a parcela complementar de subsídio não integra mais os proventos do interessado, que estão corretamente proporcionalizados em 21/35 avos (peça 13) .
23.	Assim, como não houve averbação de tempo de aluno-aprendiz e não existe mais o pagamento de parcela complementar de subsídio, o ato do ex-servidor Edzalvo Antônio da Silva Dias pode ser apreciado pela legalidade.
24.	Ressalta-se que, posteriormente, o órgão gestor encaminhou novo ato de aposentadoria para o Sr. Edzalvo Antônio da Silva Dias, de n. de controle 10327002-04-2012-000420-7, apreciado pela legalidade por esta Corte de Contas no TC Processo 013.199/2014-5, por meio do Acórdão 2399/2014-TCU-Segunda Câmara (peça 14) . A diferença entre os dois atos é que no segundo o órgão gestor consertou a discriminação dos tempos de serviço. 
b) Ato de Gabriel Collatusso
Tempo de aluno-aprendiz 
25.	Considerando o mapa de tempo de serviço e a certidão emitida pelo INSS referente à aposentadoria do Sr. Gabriel Collatusso, verifica-se que não houve a averbação de tempo de serviço de aluno-aprendiz e sim de tempo de serviço relativo ao curso de formação na Academia Nacional de Polícia, referente ao período de 21/7/1980 a 24/10/1980, de 3 meses e 5 dias. Assim, quanto a este período não existe irregularidade.
Tempo rural
26.	Quanto ao tempo rural, averbou-se 7 anos e 12 dias, relativo ao período de 1/1/1971 a 12/1/1978 (peça 12, p. 2-11) . 
27. 	De acordo com a jurisprudência do TCU, a Constituição Federal de 1988 passou a exigir o recolhimento de contribuições previdenciárias referentes ao tempo rural para fins de aposentadoria pelo regime próprio dos servidores públicos. O relatório do Ministro-Substituto Exmo. Augusto Sherman Cavalcanti, que precedeu ao Acórdão 1893/2006-TCU-Plenário, o qual passou a permitir inclusive o recolhimento indenizado para esse período, é elucidativo sobre esta questão:
14. Sobre a contagem de tempo de serviço rural para aposentadoria no serviço público procedi então à minuciosa análise dessa intrincada questão, que ora passo a expor.
15. O eminente Ministro-Revisor vinha defendendo a tese da desnecessidade da contribuição previdenciária correspondente ao tempo de atividade rural exercida anteriormente à edição de Lei 8.213/91 para fins da contagem recíproca. No entanto, decidindo esta questão, o Plenário desta Casa, no item 9.4 do Acórdão 740/2006, firmou entendimento no sentido da obrigatoriedade da contribuição, não acolhendo tal tese. 
16. Nesse aspecto relativo a obrigatoriedade da comprovação do pagamento da contribuição previdenciária para fins da contagem do tempo rural no serviço público, penso ser bem fundamentado o entendimento do Plenário exarado no item 9.4 do referido Acórdão, tendo em vista o que dispôs o art. 202, § 2°, da Constituição Federal, em sua redação original, ao exigir expressamente a "contribuição" para fins da contagem recíproca do tempo de serviço, in verbis:
"Art. 202. É assegurada aposentadoria, nos termos da lei, calculando-se o benefício sobre a média dos trinta e seis últimos salários de contribuição, corrigidos monetariamente mês a mês, e comprovada a regularidade dos reajustes dos salários de contribuição de modo a preservar seus valores reais e obedecidas as seguintes condições: 
§ 2° - Para efeito de aposentadoria, é assegurada a contagem reciproca do tempo de contribuição na administração pública e na atividade privada, rural e urbana, hipótese em que os diversos sistemas de previdência social se compensarão financeiramente, segundo critérios estabelecidos em lei". (grifei) 
17. Muito embora esse dispositivo constitucional tenha sido alterado pela Emenda Constitucional 20/98, a regra restou mantida no atual art. 201, § 9°, da Constituição federal com redação dada pela própria Emenda Constitucional 20/98, como se pode verificar: 
"§ 9° Para efeito de aposentadoria, é assegurada a contagem recíproca do tempo de contribuição na administração pública e na atividade privada, rural e urbana, hipótese em que os diversos regimes de previdência social se compensarão financeiramente, segundo critérios estabelecidos em lei". (grifei) 
18. Assim, a partir da vigência da Lei Maior, passou-se a considerar, para efeito de reciprocidade, não apenas o tempo de serviço rural prestado, mas, sim, o tempo de efetiva contribuição previdenciária relativamente ao período laborado. Surge, induvidosamente, da Constituição Federal de 1988, a obrigatoriedade da contribuição previdenciária, uma vez que, nos termos do dispositivo constitucional precitado, na sua versão original, o que vale para efeito de contagem recíproca para aproveitamento no regime previdenciário dos servidores públicos (Estatuto) é o tempo de contribuição na atividade privada rural ou urbana, e não o mero tempo de serviço, sem que tenha havido as correspondentes contribuições. 
19. Além disso a jurisprudência do STF e do STJ, como se verá adiante, é no mesmo sentido, tomando por base os mesmos dispositivos constitucionais. (grifo nosso) 
28.	Cabe ressaltar que os dispositivos da Lei 8.213/1991, aplicáveis ao Regime Geral de Previdência, não se aplicam automaticamente aos servidores públicos com regime próprio, como é o caso da ex-servidor.
29.	Assim, em síntese, a jurisprudência pacífica do TCU a respeito do tema foi consolidada em 29/2/2012, por meio do Acórdão 414/2012-TCU-Plenário. Esse acórdão aprovou o Enunciado 268 da Súmula da Jurisprudência do TCU, nos seguintes termos: “O tempo de atividade rural somente poderá ser averbado para fins de aposentadoria no serviço público se recolhidas as respectivas contribuições previdenciárias na época própria ou, posteriormente, de forma indenizada”.
30.	Analisando-se os documentos apresentados, constata-se que não foram efetuados os recolhimentos para a previdência, seja à época do exercício da atividade rural, seja posteriormente, de forma indenizatória. Assim, o tempo rural não poderá ser computado na aposentadoria do ex-servidor. 
31.	O interessado aposentou-se em 13/7/2000, com proventos integrais, com base no artigo 1º, inciso I, da Lei Complementar 51/1985, que exigia 30 (trinta) anos de serviço, desde que tivesse pelo menos 20 (vinte) anos de exercício em cargo de natureza estritamente policial.
32.	Excluindo-se os 7 anos e 12 dias de tempo rural, o interessado não possui 30 anos de tempo de serviço e sim 23 anos, não atendendo aos requisitos para a aposentadoria. Desta forma, está ilegal o ato de aposentadoria do Sr. Gabriel Collatusso.
33.	Atualmente, o ex-servidor possui 59 anos de idade. Assim, o Sr. Gabriel Collatusso poderá retornar à atividade para completar o requisito temporal para a aposentadoria, a qual, obrigatoriamente, deverá fundamentar-se nas regras vigentes no momento da nova concessão; ou, alternativamente, comprovar o recolhimento de natureza indenizatória da contribuição previdenciária referente ao período de atividade rural informado no ato de aposentadoria.
Decadência Administrativa 
34. 	Esta Corte de Contas, no tocante à decadência, prevista no art. 54 da Lei 9.784/1999, entende que o referido dispositivo legal, ao ser aplicado aos atos de aposentadoria e pensão, conta seu prazo decadencial somente a partir do respectivo registro pelo Tribunal de Contas da União, visto que, em se tratando de ato complexo, só é aperfeiçoado quando de seu registro pelo TCU. Portanto, o prazo decadencial não pode ser contado a partir da concessão administrativa, mas sim a partir do exame pelo TCU. Esse é o teor da Súmula TCU 278/2012, a seguir transcrita: 
SÚMULA 278/2012: Os atos de aposentadoria, reforma e pensão têm natureza jurídica de atos complexos, razão pela qual os prazos decadenciais a que se referem o § 2º do art. 260 do Regimento Interno e o art. 54 da Lei nº 9.784/99 começam a fluir a partir do momento em que se aperfeiçoam com a decisão do TCU que os considera legais ou ilegais, respectivamente. 
35.	Assim, o prazo decadencial começará a contar a partir da decisão do TCU que considerar legal ou ilegal os atos de aposentadoria em exame. 
Princípio da Segurança Jurídica, Legalidade e do direito adquirido 
36 	O Princípio da Segurança Jurídica é vetor importante do Direito, que impõe ao magistrado a ponderação de sua incidência no caso concreto, mas sempre em face de outros princípios estruturantes da Administração Pública, como o princípio da legalidade, expresso na Constituição Federal, a partir do qual se estrutura todo o direito público e administrativo. 
37. 	A apreciação de atos de concessão de aposentadoria pela ilegalidade não infringe o princípio da segurança jurídica. O ato de aposentadoria em exame não pode ser considerado como ato jurídico perfeito, uma vez que o Sr. Gabriel Collatusso não comprovou o recolhimento das contribuições previdenciárias relativas ao tempo rural. 
38. 	A jurisprudência da Suprema Corte é no sentido de deferir aos atos de aposentadoria e pensão a classificação de ato complexo, motivo pelo qual somente quando recebe o registro pela Corte de Contas passa a estar plenamente formado (perfeito) , válido (aferição da legalidade com reflexo de definitividade perante a Administração, que não mais pode anulá-lo unilateralmente) e eficaz (plenamente oponível a terceiros, deixando de apresentar executoriedade provisória) . 
39.	Assim, pode-se, então, concluir, que não há que se falar em direito adquirido antes que o ato complexo esteja definitivamente registrado por este Tribunal, muito menos quando a concessão traz em seu bojo vício insanável, por não haver lei que a suporte. Desta forma, entende-se que não se pode garantir o registro de uma aposentadoria considerada ilegal pelo TCU invocando apenas princípios tais como o da segurança jurídica e razoabilidade, os quais deverão ser sopesados também com o princípio da legalidade.
Princípio da Boa-fé 
40.	Não se vislumbra a má-fé por parte do ex-servidor Gabriel Collatusso. O órgão gestor averbou o tempo rural, sem exigir a comprovação do recolhimento das contribuições previdenciárias, não havendo nos autos elementos que indiquem a má-fé por parte do interessado quanto à ilegalidade.
41.	Quanto ao Acórdão 5260/2010-TCU-Primeira Câmara, mencionado pelo interessado, a decisão proferida por esta Corte de Contas só vincula as partes do feito, não tendo efeito erga omnes.
CONCLUSÃO
42.	Em razão do exposto e tendo em vista as análises realizadas no ato de concessão de aposentadoria de Edzalvo Antônio da Silva Dias, esta Unidade Técnica considera que o ato em tela pode receber a chancela de legalidade e o registro por esta Egrégia Corte, ressalvando que não houve a averbação de tempo de aluno-aprendiz e o interessado não recebe mais a parcela complementar de subsídio.
43.	Em razão do exposto e tendo em vista as análises realizadas no ato de concessão de aposentadoria de Gabriel Collatusso, a aposentadoria deverá ser apreciada pela ilegalidade, uma vez que se averbou tempo rural no total de 7 anos e 12 dias, sem comprovação do recolhimento das contribuições previdenciárias, em desacordo com o entendimento desta Corte de Contas proferido na Súmula TCU 268.
PROPOSTA DE ENCAMINHAMENTO
44.	Ante o exposto, conforme o preceituado no artigo 71, inciso III, da Constituição Federal de 1.988; c/c os artigos. 1º, inciso V, e 39, inciso II, da Lei nº 8.443/1992, c/c os artigos 1º, inciso VIII, 260, §§ 1º e 4º, do Regimento Interno/TCU, e tomando por base as informações prestadas pelo órgão de controle interno e as verificações feitas pela unidade técnica, na forma prevista no artigo 260, caput, do referido Regimento, propõe-se: 
a) considerar legal e efetuar o registro do ato concessão de aposentadoria de Edzalvo Antônio da Silva Dias (CPF XXX.990.755-XX) , ressalvando que não houve a averbação de tempo de serviço de aluno-aprendiz e não existe mais nos proventos do interessado a parcela complementar de subsídio;
b) considerar ilegal e negar o registro do ato de concessão de aposentadoria de Gabriel Collatusso (CPF XXX.403.629-XX) , uma vez que não houve o recolhimento das contribuições previdenciárias referentes ao tempo rural;
c) dispensar o ressarcimento das quantias indevidamente recebidas de boa-fé, nos termos da Súmula TCU n. 106;
d) determinar ao Departamento de Polícia Federal que adote medidas para:
	d.1) no prazo de quinze dias, faça cessar os pagamentos decorrentes do ato impugnado por esta Corte, sob pena de responsabilidade solidária da autoridade administrativa omissa, nos termos do art. 262 do Regimento Interno/TCU;
	d.2) esclarecer que o servidor poderá optar entre: retornar à atividade para completar o requisito temporal para a aposentadoria, a qual, obrigatoriamente, deverá fundamentar-se nas regras vigentes no momento da nova concessão; ou, alternativamente, comprovar o recolhimento de natureza indenizatória da contribuição previdenciária referente ao período de atividade rural informado no ato de aposentadoria;
	d.3) dar ciência, no prazo de 15 (quinze) dias, do inteiro teor desta deliberação ao interessado, alertando-o de que o efeito suspensivo proveniente da interposição de eventuais recursos junto ao TCU não o exime da devolução dos valores percebidos indevidamente após a respectiva notificação, caso esses não sejam providos; e
	d.4) encaminhar ao Tribunal, no prazo de 30 (trinta) dias contados da ciência da decisão, documento apto a comprovar que o interessado tomou conhecimento do acórdão.
	
É o relatório.

não há

Procuradora-Geral Cristina Machado da Costa e Silva.

PESSOAL. APOSENTADORIA. POSSÍVEIS IRREGULARIDADES - TEMPO DE ALUNO APRENDIZ E RURAL. OITIVA. UM ATO LEGAL E OUTRO ATO ILEGAL. DETERMINAÇÕES.

APOSENTADORIA (APOS)

Secretaria de Fiscalização de Pessoal (SEFIP).

Cuidam os autos da concessão de aposentadoria a servidores do Departamento de Polícia Federal, submetidos à apreciação deste Tribunal para fins de registro.
2.	O parecer do Controle Interno é no sentido de considerar legais e determinar o registro dos atos integrantes do presente processo.
3.	A instrução da unidade técnica, corroborada pelo Ministério Público junto ao TCU, a qual agrego às minhas razões de decidir, propõe a legalidade de um ato e a ilegalidade de outro.
4.	Os interessados e o Departamento de Polícia Federal foram solicitados a se manifestar mediante os ofícios SEFIP-D/4520, 4520-1 e 4520-2, de 23/10/2012. O interessado Edzalvo Antônio da Silva Dias não se manifestou nos autos, embora ciente da oitiva.
5.	A Sefip examinou as alegações de defesa apresentadas em relação aos dois interessados e concluiu que um dos atos poderá ser considerado legal e outro ilegal.
6.	O ato de concessão de aposentadoria em favor de Edzalvo Antônio da Silva Dias, conforme demonstrado detalhadamente na instrução, pode receber a chancela de legalidade vez que não houve a averbação de tempo de aluno-aprendiz e o interessado não mais percebe parcela complementar no subsídio.
7.	O ato em favor de Gabriel Collatusso, no entanto, merece solução diferente. Embora a alegada averbação de tempo de aluno-aprendiz não tenha se configurado, verificou-se a indevida averbação de tempo rural (7 anos e 12 dias) sem a correspondente comprovação de recolhimento das contribuições previdenciárias.
8.	O entendimento deste Tribunal sobre o assunto encontra-se pacificado, conforme Súmula TCU nº 268/2012:
“O tempo de atividade rural somente poderá ser averbado para fins de aposentadoria no serviço público se recolhidas as respectivas contribuições previdenciárias na época própria ou, posteriormente, de forma indenizada.”
9.	No mesmo sentido, transcrevo o entendimento da Turma Nacional de Uniformização de Jurisprudência dos Juizados Especiais Federais, em seu verbete 10:
“O tempo de serviço rural anterior à vigência da Lei 8.213/1991 pode ser utilizado para fins de contagem recíproca, assim entendida aquela que soma tempo de atividade privada, rural ou urbana, ao de serviço público estatutário, desde que sejam recolhidas as respectivas contribuições previdenciárias.”
10.	O cômputo de tempo de serviço em atividade rural, sem que tenha havido contribuição social, para fins de aposentadoria no regime próprio de previdência social, encontra óbice na dicção do § 2º do artigo 202 da Constituição Federal, redação original.
11.	Excluído o tempo de atividade rural indevidamente considerado, já que o interessado não comprovou o recolhimento indenizado das referidas contribuições previdenciárias, constata-se que o ato em exame encontra-se eivado de ilegalidade.
	Ante o exposto, VOTO no sentido de que o Tribunal aprove o Acórdão que ora submeto à deliberação deste colegiado.
TCU, Sala das Sessões Ministro Luciano Brandão Alves de Souza, em 19 de março de 2019.
Ministro JOÃO AUGUSTO RIBEIRO NARDES 
Relator